【裁判字號】    88,訴,338
【裁判日期】    890105
【裁判案由】    返還買賣價金等
【裁判全文】
臺灣基隆地方法院民事判決  八十八年度訴字第三三八號
    原      告  乙○○
    訴訟代理人  李明諭律師
    訴訟代理人  施介元律師
    被      告  羅傑建設股份有限公司  設基隆市○○路七號
    法定代理人  甲○○
    訴訟代理人  黃丁風律師
右當事人間返還買賣價金事件，本院判決如左：
    主    文
被告應給付告新台幣貳佰肆拾陸萬元及自八十八年十月五日起至清償日止，依年息百
分之五計算之利息。
訴訟費用由被告負擔。
本判決於原告以新台幣捌拾貳萬元供擔保後，得為假執行，但被告於假執行程序實施
前，以新台幣貳佰肆拾陸萬元供擔保後，免為假執行。
    事    實
甲、原告方面：
    一、聲明：除假執行供擔保金額外，餘如主文所示。
    二、陳述：
        (一)緣原告於民國八十七年三月二十日向被告公司承購坐落於基隆市信義區○
          ○○段深澳坑小段房屋編號金獅區Ｆ２─１壹樓及Ｆ２─２壹樓，價金分
          別為新台幣（以下同）二八０萬元、三三九萬元，原告就雙方約定之應繳
          款項，皆按時繳納，並無籍故拖延之情事，嗣後於被告公司通知原告辦理
          驗收交屋時，發現被告公司並未依約完工，使原告所買受的房屋處於得使
          用收益之狀態，遂依民法第二百六十四條主張同時履行抗辯，暫不繳納交
          屋款共七萬元，並於八十八年七月十二日以基隆東信路郵局第二七九號存
          證信函通知被告公司儘速完成未完工之部分以利交屋，經查迄今，仍未完
          工。詎被告公司竟擅自解約，並將原告買受之房地售予他人。
        (二)查被告公司未依約完工，辦理交屋事宜顯已違約在先，竟又誣指原告違約
          未繳交屋款，解除雙方契約則又與法不合，是其解約無效，雙方房地買賣
          契約仍然存續，被告公司仍有給付務，今竟將系爭房地出售與第三人，顯
          屬一屋二賣之故違契約之行為，依合約第十八條第一款，原告以電話通知
          被告公司處理，迄今仍無回音，是乙方顯為違約，又依合約第二十條第二
          項第二款規定「非因可歸責於甲方（原告）之事由，乙方（被告公司）無
          故為不賣之表示，甲方得主張解除契約，乙方應返還已收之價款，並應賠
          償已收房地價款同額之懲罰性違約金，但該賠償之金額超過房地總款百分
          之二十，則以房地總價款百分之二十為限」，是被告公司已將房地過戶與
          第三人，顯無故為不賣之表示，原告解除雙方房地買賣契約，查原告分別
          已繳房地款五十三萬元，六十四萬元，被告公司除應返還已繳價金外，並
          應賠償已收房地價同額之懲罰性違約金一百一十七萬元，另查原告尚已繳
          交代辦費十二萬元，故請求被告給付二四六萬元。
        (三)對被告陳述之抗辯為：
          1.查雙方房地買賣契約第八條付款辦法約定：「前條價款甲方應依附件(四)
            ．．．房屋土地繳款明細表，按期如數依下列方式給付乙方．．．」，
            約定中所謂按期即依繳款明細表之訂金→工程期款→結構完程→對保→
            交屋→銀行貸款等次序為之。
          2.查被告公司雖以：「被告於八十七年九月一日通知原告辦理上開銀行貸
            款等對保手續，原告竟拒絕配合辦理，不肯依貨款約定預為簽發借據等
            交件，．．．顯然原告履行對保事項之約定已陷於債務履行遲延中」等
            語置辯。惟查，兩造房地買賣契約附件四房屋土地繳款明細表對保欄繳
            款日期為八十七年九月八日，並於備註欄有被告公司法定代理人甲○○之用
            印，被告指稱原告未為對保手續顯與事實不符。
          3.再查被告公司又稱：「其分別於八十七年十二月一日、十五日、八十八
            年四月二日分別以基隆過港郵局第四三五號、基隆八支郵局第四四八號
            、四四九號、第五０號存證信函通知原告於函到七日內親到被告公司辦
            理貸款部分事項．．．均招領逾時退回」，並引兩造合約第二十二條通
            知送達規定：「甲、乙雙方相互間所為之洽商、徵詢或通知事項，均以
            書面按本約所載之地址掛號郵寄為準，如因對方拒收或無法送達致退回
            者，均以第一次寄發後郵局之郵戳日期為準．．．」，而謂限期辦理對
            保手續及解約通知，應均視為合法送達，云云。
          查告對保手續已於八十七年九月八日完成，已如前述。
          次查，兩造合約第二十二條約定「拒收」或「無法送達」致退回者，方
            有本約定之適用，今依被告公司所提函文係因「招領逾期」而遭退回與
            上開約定自不相符，應無本約定之適用。更何況其請求原告為對保手續
            已屬不合，更遑論解約之內容。
          4.被告公司又稱：「八十八年七月六日，以電話錄音明白告知被告將近一
            年來之通知催告情形，並慎重表示解除雙方買賣姶約．．．」，惟查，
            依兩造合約第二十二條通知送達規定：「甲、乙雙方相互間所為之洽商
            、徵詢或通知事項，均以書面按本約所載地址掛號郵寄為準．．．」，
            係兩造約定以書面為之，則被告公司單以電話通知，不符兩造約定，其
            通知應不生效力，是被告之解約通知並不合法，兩造間之買賣契約仍然
            存續。
          5.被告公司自有依合約附件四房屋土地繳款明細表所示於對保後將系爭房
            地完工交屋之義務，而於交屋時原告方有繳交「交屋款」之義務，再於
            交付後原告方有將「銀行貨款」辦理撥款手續之義務甚明。今被告公司
            擅將系爭房地出售與第三人，原告依兩造合約第二十二條第二項第二款
            規定解除契約，並以起訴狀繕本之送達視為兩造合約第二十二條所稱之
            書面。
          6.設有收到被告任何催告通知，八十七年九月八日參加對保，但因房屋還
            沒好，所以沒有在借據上蓋章，有告知銀行，等方房子好後，才對保蓋
            章。
    三、證據：提出
              (一)房地買賣契約影本二份。
              (二)存證信函影本乙份。
              (三)照片八幀。
              (四)代辦費收據影本乙份。
              (五)繳款明細表等為證。
乙、被告方面：
    一、聲明：
        (一)原告之訴及假執行之聲請均駁回。
        (二)如受不利之判決，願供擔保請准免為假執行。
    二、陳述：
        (一)原告於八十七年三月二十日簽約向被告購買坐基隆市信義區○○○段深澳
          坑小段土地上房屋編號金獅區Ｆ２─１壹樓及Ｆ２─２壹樓共二戶及車位
          一位，總價款（下同）三百三十九萬元、二百八十萬元。依合約第九條貸
          款約定：一、甲方（原告，下同）如需乙方（被告，下同）辦理貸款以支
          付本約之預定貸款金額時，應簽立附件（五）：辦理貸款委託書予乙方，
          並按代辦貸款委託書中之各項規定履行之。原告依上開規定簽定貸款委託
          書，屬約定以銀行貨款撥付為房屋價金之一部者。而代辦貨款委託書第一
          條：甲方承認本項貸款為應付乙方本房屋（大樓有購買停車空間包括之）
          土地價款之一部分，茲委託乙方向金融機構辦理貸款新台幣貳佰柒拾壹萬
          元整（實際貸款金額，以核貸為準）。第二條：甲方於付清交屋尾款以外
          之自備款而取得產權同時，授權乙方代為委任土地登記專業代理人辦理房
          屋抵設定登記手續。第三條：辦理貨款及抵押設定登記所需借款人或保證
          人之身分證明及其他有關文件暨簽名盍章等手續，甲方委依乙方之通知並
          如期辦妥。其因辦理貸款及抵押權設定登記致產生之稅規費、手續費、保
          險費及土地登記專業代理人代辦費用等，甲方願依其限全數繳付，貸款未
          核撥前，如需甲方補蓋章或出具證件文書，甲方應無條件配合即時辦理。
          第四條：貸款手續辦理之同時，甲方須預立帳戶、取款憑條及撥款委託書
          並授權乙方於貸款核准後，直接向金融機構領取或直接撥入乙方指定之帳
          戶。顯然，原告應有依通知配合辦理貸款及抵押設定等手續。又辦理銀行
          貸款，原告須至銀行辦理對保、預立帳戶、簽發收款憑條及撥款委託書，
          並簽發與貸款金額同額禁止背書轉讓之擔保本票交被告。詎被告於八十七
          年九月一日，通知原告辦理上開銀行貸款等對保手續，原告竟拒絕配合辦
          理，不肯依貸款約定預為簽發借據等文件，歷經三個月以上，被告公司業
          務員蔡俊其一再電話通知並限期辦理，均拒絕而置若罔聞，顯然原告履行
          對保事項之約定已陷於債務履行遲延中。被告於八十七年十二月一日以基
          隆過港郵局第四三五號存證信函通知，限於函到七日內親到被告公司辦理
          貸款部分事項，又於八十七年十二月十五日分別以基隆八支郵局第四四八
          號、四四九號存證信函通知，不料，上開三封存證信函均招領逾時而退回
          。惟按，兩造合約第二十二條通知送達規定：甲、乙雙方相互間所為之洽
          商、徵詢或通知事項，均以書面按本約所載之地址掛號郵寄為準，如因對
          方拒收或無法送達致退回者，均以第一次寄發後郵局之郵戳日期為準，視
          為已依本約通知完成。如任一方遇有地址變更時，應以書面通知對方後，
          通知送達之處所始以變更後地址為準。查原告之住居所並未變更，此觀起
          訴書之住居所係同一地址甚明，若然，被告前三封存證函為限期辦理對保
          手續及解約之通知，應均視為合法送達。被告公司一再為客戶之利益而考
          量，事隔四個月後，八十八年四月二日，又以基隆八支郵局第五０號存證
          信函再度通知，希望速為依約辦理，否則即解約契約，不再通知，未料，
          原告仍拒絕收上函。被告公司業務員蔡俊其為期慎重，於經無數次電話連
          絡，得不到效困之情況下，八十八年七月六日，以電話錄音方式明白告知
          被告將近一年來之通知催告情形，並慎重表示解除雙方之買賣合約，將買
          賣戶之二戶建物與基地持分及車位收回另行處理，原告所繳之所有款項做
          為懲罰性違約金。準是，兩造間之買賣契約，已因可歸責於原告之事由而
          解除，原告所繳交之所有價金（未逾總價金二成）依合約規定為懲罰性違
          約金而沒收。被告猶執詞主張，顯無理由。
        (二)原告雖稱被告未依約定完工等云，然查，八十七年九月間，僅係達領取使
          用執照後辦理產權登記及扺押設定銀行貸款階段，原告有依約配合辦理貸
          款部分之相手續，與房屋完工與否無關，房屋完工係交屋款應否收取或繳
          交之問題，原告執稱並無理由。
        (三)關於銀行貸款部分之繳付時期及方式，依合約第九條規定，計分二種：
          1.欲貸款者─應簽立附件（五）代辦貸款委託書予乙方（被告），並按代
            辦貸款委託書中之各項規定履行之。
          2.不欲貸款者─按附件（四）房屋土地繳款明細所列之銀行貸款項於辦理
            「產權移轉稅單核發時」，「除交屋款外」，以現金或即期支票付清房
            地總價款。
          第一條：甲方（原告，下同）承認本項貸款為應付乙方（被告，下同）本
                  房屋、土地價款之一部分，．．．。
          第二條：甲方於付清「交屋款以外之自備款而取得產權同時」，授權乙方
                  代為．．．辦理房地抵押設定登記手續。
          第三條：「辦理貸款」及抵押設定登記所需借款人或保證人之身分證明及
                  其他有關文件暨簽名蓋章等手續，甲方依乙方之通知並如期辦妥
                  。．．．貸款未核撥前，如需要甲方補蓋章或出具證件文書，甲
                  方應無條件配合即時辦理。
          第四條：貸款手續辦理之同時，甲方須預立帳戶、取款憑條及撥款委託書
                  並授權乙方於貸款核准後，直接向金融機構領取或直接撥入乙方
                  指定之帳戶。
          第五條：．．．為促使乙方取得貸款金額，於乙方辦理貸款期間，如須甲
                  方及保證人提供文件或親自會同辦理或開戶時，甲方及其保證人
                  均不得藉故拖延、拒辦或印信證件不全而不予補正，或擅自向金
                  融機構表示拒絕貸款。
          顯然，「銀行貸款」部分之給付，係於「產權移轉同時」為之，不但要提
          供借款人或保證人之身分證明及其他有關文件暨簽名蓋章，又要到貸銀行
          預立帳戶、取款憑條、撥款委託書，更要授權於貸款核准後，由被告直接
          向貸款銀行領取。
          惟按，原告雖於八十七年九月八日繳交「結構完成」期款時，併簽發八十
          七年十一月二十五日到期之對保部分之自備款各四萬元、三萬元，但拒絕
          配合辦理上開到銀行預立帳戶、取款憑條或撥款委託書等手續，被告如前
          述情形之催告（自八十七年八月十五日之對保通知至八十八年七月六日明
          白告知解除契約，將近一年），終而表示解除契約，並依合約第二十條第
          一項沒收原告已付之全部款項作為懲罰性違約金，依法並無不合。
        (四)原告顛倒黑白，謂系爭買賣付款方式係依合約附件（四）房屋土地繳款明
          細表之順序，即訂金─工期期款─結構完成─對保─交屋─銀行貸款等云
          。
          茲查：
          1.原告不依約辦理銀行貸款之全部手續，已如前述。
          2.依合約第十三條產權登記規定：一．乙方應於使用執照核發日起算六個
            月內，將本本約土地暨房屋之所有權移轉登記於甲方名下，．．．。三
            ．辦理產權登記前，甲方應依乙方通知之期限內提附各項必備證件，至
            指定地點簽名蓋章，並同時預繳應繳相關之稅費並同時開立與原預定貸
            款金額同額之禁止背書轉讓本票予乙方，待乙方取得與原預定貸款同額
            金額之同時返還甲方。
            而依同合約第十六條驗收交屋規定：乙方應於產權過戶起三個月內，以
            書面通方知甲方於七日內辦理驗收交屋。
            顯然，「產權移轉」後之「三個月」始有交屋事宜。參之前述「產權移
            轉之同時」即有繳交「銀行貸款」之規定，原告前開「交屋」後始須繳
            交「銀行貸款」之執稱，並無可採。
          (五)被告於八十七年八月十五日即發函通知原告應於八十七年九月一日辦理
            貸款手續，原告始終不為配合辦理，被告公司業務員蔡俊其無數次電話
            通知，歷經三個月以上，均拒絕而置若罔聞，顯然，原告履行銀行貸款
            之約定已陷於債務履行遲延中。被告分別於八十七年十二月一日、八十
            七年十二月十五日、八十八年四月二日，三度通知催告並表示屆期不為
            辦理者，契約解除，依約沒收已繳之款額為懲罰性違約金，詎原告均拒
            收（此由郵局信封上載有招領逾期得證），參之合約第二十二條通知送
            達規定：甲、乙雙方相互間所為之洽商、徵詢或通知事項，均以書面按
            本約所載之地址掛號郵寄為準，如因對方拒收或無法送達退回者，均以
            第一次寄發後郵局之郵日戳日期為準，視為已依本約通知送達完成。職
            是，兩造合約已經解除，所為「招領逾時」非「拒收」或「無法送達」
            之主張，委無可採。
    三、證據：提出
        (一)房屋對保通知書及大宗郵件存根各一份。
        (二)基隆過港郵局第四三五號函及信函一份。
        (三)基隆八支郵局第四四八、四四九號存證信函及信封一份。
        (四)基隆八支郵局第五０號存證信函及信封各一份。
        (五)錄音帶譯文及錄音帶一份等為證。
    理    由
一、原告主張於八十七年三月二十日向被訂購房屋兩幢，均按時繳納約定應繳納之款
    項，分別為五十三萬元、六十四萬元，業據其提出房地買賣契約，繳款明細表等
    為證，並曾參與銀行對保手續，唯因房子還沒蓋好，未在借據上蓋章，詎被告竟
    片面解約，並於八十八年八月間將系爭房屋售予他人，沒收已繳價金共一一七萬
    元及代辦費十二萬元等語。被告對原告主張之購屋合約，已繳款項等均不爭執，
    唯以原告未參與對保手續，經被告再三催告，原告均置之不理，依兩造合約第二
    十二條通知送達之規定，視為己通知完成，為慎重起見再於八十七年七月六日以
    電話表示解除契約，沒入已繳價金等語以為置辯。
二、兩造爭執之點在於(一)、被告依合約第二十二條通知送達規定，視為已完成通知，
    而解除契約是否合法？(二)、原告認被告房屋尚未完成，拒絕於銀行對保時，簽立
    借據，可否主張同時履行抗辯權？
    (一)、被告依合約第二十二條通知送達規定，視為完成通知，而解除契約：
        1.兩造合約第二十二條通知送達規定：
          甲、乙雙方相互間所為之洽商、徵詢或通知事項，均以書面按本約所載之
          地址掛號郵寄為準，如因對方拒收或無法送達致退回者，均以第一次寄發
          後郵局之郵戳日期為準，視為已依本約通知送達完成。如任一方遇有地址
          變更時，應以書面通知對方後，通知送達之處所始以變更後地址為準。
        2.原告於八十七年九月八日繳交「結構完成」期款，併簽發同年十一月二十
          五日到期之對保部分自備款，但拒絕辦理借款手續，被告分別於八十七年
          十二月一日、同年十二月十五日催告辦理，結果原告均因逾期招領而退回
          。又於八十八年四月二日函知解除契約，復因原告招領逾期退回，似已符
          合右述之通知送達規定。
        3.按非對話而為意思表示者，其意思表示以通知達到相對人時，發生效力，
          民法第九十五條第一項定有明文，所謂達到，係指意思表示達到相對人之
          支配範圍，置於相對人隨時可了解其內容之客觀之狀態而言，最高法院（
          五十八年臺上字第七一五號）著有判例。而目前工商發達、旅遊盛行，國
          人因工作、職業、旅遊等因素，未必全天候在家，或日日在家，依被告所
          提出退回信封上所載，除八十七年十二月一日之信封僅蓋「招領逾期退回
          」印戳外，其餘二信封均有「不在」之字樣，顯示原告於被告催告期間，
          確有不在家之情事，而非拒收故意招領逾期退回該催告函之意思。依上開
          判例說明，被告之信函尚未達到原告，自不生效力可言。
        4.又按八十八年四月二十一日增訂、八十九年五月五日施行之民法第二百四
          十七條之一規定：
          依照當事人一方預定用於同類契約之條款而訂定之契約，為左列各款之約
          定按其情形顯失公平者，該部分約定無效：
          一  免除或減輕預定契約條款之當事人之責任者。
          二  加重他方當事人之責任者。
          三  使他方當事人拋棄權利或限制其行使權利者。
          四  其他於他方當事人有重大不利益者。
          本件被告為建築商、契約條文均由被告一方預定，原告簽約時僅有「簽約
          」或「不簽約」之選擇，即學說上所謂「附合契約」，而此契約他方每無
          磋商變更之餘地。為防止此契約自由之濫用及維護交易之公平，該條文例
          舉四款有關他方當事人利害之約定，如按其情形顯失公平者，明定該部分
          之約定為無效。至於所謂「按其情形顯失公平者」，係指依契約本質所生
          之主要權利義務，或按法律規定加以綜合判斷而有顯失公平之情形而言。
          而今國人不在家之因素已如前述，被告於他方當事人無法送達時，尚可依
          民法第九十七條定，以公示送達為意思表示之通知。被告不為此舉，反於
          合約中預定「如因對方拒收或無法送達致退回者，均以第一次寄發後郵戳
          日期為準，視為已依本約通知送達完成」之條款，非唯違及民法第九十五
          條第一項送達效力之規定，且免除被告公示送達之責任，依衡平法則該條
          款之均定顯失公平，該部分約款應為無效。則被告依兩造合約第二十二條
          通知送達之規定，對原告所為之送達，自不生效力。
    (二)、原告以被告房屋尚未完成，拒絕銀行借款手續，可否主張同時履行抗辯權？
        1.依兩造全約第八條規定，付款辦法依附件（四）即房屋志地繳款明細表，
          按期如數給付被告，而該明細表所訂之項序為：訂金→簽約金→工程期款
          →結構完成→對保→銀行貸款等期數，原告均按期繳納期款，有該明細表
          可按，且為被告告自承，顯見原告並無解約之意思。
        2.原告於審理時主張「被告房子還沒好，所以在借據上沒有蓋章，等房子好
          後，才對保蓋章」；被告亦主張「因為怕把房子過戶予原告，而原告不去
          蓋章」等語，顯示兩造當時均為保自護自己之權利，而不願先為給付，兩
          造主張同時履行抗辯權之意思甚明。被告於系爭完工後，自可通知原告交
          屋，並完成貸款手續，反而於八十八年七月六日以電話通知解除契約，並
          於同年八月間另售他人，被告所為抗辯顯無理由。
三、綜上所述，原告以起訴狀繕本之送達，解除買賣契約，並依兩造之約定，請求返
    還所繳付之價金及同數額之違約金（未逾總價金二成）暨代辦費，於法並無不合
    ，後而原告請求被告給付新台幣二四六萬元及自起訴狀繕本送達之翌日，即八十
    八年十月五日起至清償日止之法定遲延利息為有理由，應予准許。
四、本件事證己經明確，兩造其餘陳述、舉證，與上開論斷無違，不予贅述。
五、兩造陳明願供擔保，請求宣告假執行及免為假執行，核無不合，茲分別酌定相當
    之擔保金額，予以准許。
六、據上論結，本件原告之訴為有理由，依民事訴訟法第七十八條，第三百九十條第
    二項、第三百九十二條，判決如主文。
中      華      民      國    八十九    年      一      月       五     日
~B臺灣基隆地方法院民事庭
~B        法  官  林火炎
右為判決正本係照原本作成
對於本件判決如有不服，應於收受送達後廿日內向本院提出上訴書狀，上訴於台灣高
等法院，並按他造當事人之人數附具繕本。
中      華      民      國    八十九    年      一      月     十一     日
~B        書記官  李垣杰


司法院資訊處製作；財團法人民間司法改革基金會備份。
